【裁判字號】    95,上訴,3190
【裁判日期】    951123
【裁判案由】    殺人未遂等
【裁判全文】
臺灣高等法院刑事判決                95年度上訴字第3190號
上  訴  人
即  被  告  甲○○
選任辯護人  莊國明律師
上列上訴人因殺人未遂等案件，不服臺灣板橋地方法院94年度訴
字第2722號，中華民國95年6月26日第一審判決（起訴案號：臺
灣板橋地方法院檢察署94年度偵字第2168號、第2229號），提起
上訴，本院判決如下：
    主  文
原判決撤銷。
甲○○未經許可，持有其他可發射子彈具有殺傷力之手槍，處有
期徒刑壹年貳月，併科罰金新臺幣伍萬元，罰金如易服勞役，以
新臺幣參仟元折算壹日。扣案之如附表所示之物均沒收；又殺人
未遂，處有期徒刑柒年。扣案之如附表所示之物均沒收。應執行
有期徒刑捌年，併科罰金新臺幣伍萬元，罰金如易服勞役，以新
臺幣參仟元折算壹日。扣案之如附表所示之物均沒收。
    事  實
一、甲○○明知可發射子彈具有殺傷力之改造手槍及制式子彈為
    槍砲彈藥刀械管制條例所列管之違禁物，未經主管機關許可
    ，均不得寄藏、持有之。其於民國（下同）93年10月間某日
    ，在臺北縣五股鄉某處，拾獲他人遺失如附表所示編號1之
    改造手槍1枝（含彈匣1個，槍枝管制編號：0000000000號）
    、如附表所示編號2之土造子彈6顆（經擊發1顆，扣案5顆，
    又經試射2顆，僅餘3顆），竟意圖為自己不法之所有予以侵
    占入己，並將之藏放在臺北縣板橋市○○街260號13樓住處
    ，而持有之。
二、緣甲○○之友黃盈翔因故與丙○○發生衝突，黃盈翔遂請友
    人賴柏舟出面調解，惟賴柏舟竟又因此與丙○○發生衝突，
    嗣丙○○之父陳智豪與黃盈翔之父黃添進為免事端擴大，乃
    於94年1月7日凌晨1時許，邀集民意代表王銘隆、陳純然、
    丙○○鄰居丁○○，連同丙○○、黃盈翔等人，在臺北縣樹
    林市○○街○段112號陳智豪、丙○○住處進行調解，期間黃
    盈翔撥打電話將調解內容告知賴柏舟，賴柏舟遂打電話給陳
    智豪，表示要一併調解其與丙○○間之衝突，陳智豪應允後
    ，賴柏舟即率眾（含賴柏舟之妻簡潔慧、甲○○、陳冠佑、
    李冠儒、范純發、陳信廷、曾佑翔、邵信凱等人）前往陳智
    豪、丙○○上開住處，甲○○此時亦持上開如附表所示之改
    造手槍、子彈同往助勢。惟至同日凌晨2時40分許，雙方談
    判破裂，竟大打出手，丙○○遭人毆擊趴倒在地，正欲起身
    時，甲○○明知其所持之如附表所示改造手槍具有殺傷力，
    而人體之頭部又係脆弱之要害部位，倘若持槍近距離射擊頭
    部，被擊中者極可能喪命，竟於此時基於殺人之犯意，持上
    開改造手槍，對準丙○○之頭部擊發一槍，子彈自丙○○左
    耳下方進入顱內，留於顱內，造成丙○○當場受有外傷性顱
    內出血、顏面穿透傷等傷害，血流如注，甲○○見狀，隨即
    逃逸，而丙○○經送醫急救後，從丙○○顱部取出彈頭1 顆
    ，幸未生死亡之結果，惟因槍傷嚴重，受有肢體行動、語言
    障礙、雙側感音性聽力障礙等後遺症。嗣經警到場扣得該枚
    已擊發子彈所餘之彈殼1枚，遂策動甲○○之父何滄海勸告
    甲○○出面投案，甲○○始於94年1月20日，持上開如附表
    所示之改造手槍1支、所餘子彈5發向警方投案，進而查悉上
    情，並扣得甲○○所有之如附表所示之改造手槍及子彈，暨
    甲○○所有用以槍擊丙○○後遺留在現場之彈殼1個、從丙○○顱部取出之彈頭1顆。
三、案經臺北市政府警察局樹林分局移送臺灣板橋地方法院檢察
    署檢察官偵查起訴。
    理  由
一、證據能力有無之判斷：
(一)刑事訴訟法第159條第1項規定：被告以外之人於審判外之言
    詞或書面陳述，除法律有規定者外，不得作為證據。證人黃
    盈翔、黃添進、王銘隆、陳冠佑、陳智豪、賴柏舟、李冠儒
    、簡潔慧於警詢中為陳述，固屬傳聞證據，惟被告及辯護人
    知有前述不得為證據之情形，於原審及本院卻表示「不爭執
    」、「沒有（意見）」（見原審卷第21頁、本院卷第64頁反
    面至65頁、第88頁反面至89頁反面），而未於嚴詞辯論終結
    前聲明異議，視為已有將該等傳聞證據採為證據之同意，本
    院復審酌該等陳述作成之情況並非違法取得，認為適當，依
    同法第159條之5之規定，認為有證據能力。
(二)按證人、鑑定人依法應具結而未具結者，其證言或鑑定意見
    ，不得作為證據，刑事訴訟法第158條之3定有明文。而同法
    第159條之1第2項雖規定，被告以外之人於偵查中向檢察官
    所為之陳述，除顯有不可信之情況者外，得為證據。惟該被
    告以外之人（含共同被告、共犯、被害人、證人等），於偵
    查中向檢察官所為之陳述，性質上仍屬傳聞證據（即審判外
    之陳述），然因檢察官依法有訊問被告、證人及鑑定人之權
    ，證人、鑑定人且須「具結」，而檢察官向被告以外之人所
    取得之陳述，原則上均能遵守法律規定，不致違法取供，其
    可信性極高，為兼顧理論與實務，因而規定除顯有不可信之
    情況者外，得為證據（參考刑事訴訟法第159條之1立法理由
    ）。但被告以外之人於偵查中向檢察官所為之陳述，仍應依
    法具結，始有證據能力（最高法院94年度台上字第1644號判
    決參照）。證人丙○○、陳智豪、賴柏舟、陳純然、李冠儒
    於94年8月25日（見偵2229卷第306至308頁、偵2168卷第205
    至206頁）、賴柏舟於94年1月20日（見偵2168卷第185至186
    頁），丙○○、陳智豪、賴柏舟於94年9月30日（見偵2168
    卷第229頁、第231頁）偵查中之陳述，因檢察官並未令其等
    於陳述前具結而為陳述，且查無依法不得令其具結之情形，
    是上開證人等於該日偵查中之陳述，即無證據能力。另證人
    陳智豪於94年9月23日（見偵2229卷第317頁）、及簡潔慧於
    94年8月25日偵查中（見偵2229卷第306頁）之具結所為之證
    述，被告未曾提及檢察官在偵查時，有任何不法取供之情形
    ，本院審酌其等陳述時之外在環境及情況，客觀上並無受外
    力干擾等顯不可信之情形，是前揭證人於偵查中之證言自具
    有證據能力。
二、認定犯罪事實所憑證據及理由：
(一)侵占遺失物及持有槍彈部分：
    前述被告於上揭時、地，拾獲如附表所示之改造手槍、子彈
    ，及未經許可持有而藏放於其前開住處等事實，業據上訴人
    即被告於原審及本院均坦承不諱（見本院卷第26頁、第66頁
    、原審卷第22頁、第129頁、第131頁）；復有扣案如附表所
    示之改造手槍、子彈，及扣押物品目錄表、拾獲及案發後埋
    藏槍彈地點之照片附卷（見偵2229卷第18 頁、第34至42頁
    ）可資佐證。而該改造手槍及子彈經送請內政部警政署刑事
    警察局以性能檢驗法、試射法鑑定結果，認為：「送鑑仿FN
    廠手槍壹枝（槍枝管制編號0000000000號）認係由仿FN廠19
    10型半自動手槍製造之金屬玩具手槍，換裝土造金屬槍管改
    造而成之改造手槍，機械性能良好，可擊發適用之子彈，認
    具殺傷力」、「送鑑子彈伍顆，認均係具直徑約8.0mm金屬
    彈頭之土造子彈，經採樣貳顆試射，均可擊發，認均具殺傷
    力」等情，有內政部警政署刑事警察局94年4月11日刑鑑字
    第094001740號槍彈鑑定書附卷可稽（見偵2229卷第247至28
    4頁），足徵被告前開自白核與事實相符。再參以如附表所
    示之改造手槍、子彈係屬違禁物，客觀上已難調查前手持有
    人，然衡以考量該改造手槍、子彈之完整性及被告拾獲之地
    點等情，應可認該改造手槍、子彈於被告拾獲前，係屬前手
    持有人之遺失物。
(二)殺人未遂部分：
    訊據上訴人即被告甲○○矢口否認有殺人犯意，辯稱：是丙○○拿刀殺伊，與伊搶槍，因槍枝走火而受傷云云。辯護人
    為被告具狀辯稱：被告係受丙○○持刀攻擊，基於現在不法
    侵害，為防衛自己權利，而掏槍試圖嚇阻丙○○，兩人拉扯
    在地時，槍枝走火，不慎打中丙○○，被告並無蓄有殺意云
    云。經查：
  1.上開被告如何因證人黃盈翔、賴柏舟與告訴人丙○○間之糾
    葛而前往告訴人丙○○住處，及賴柏舟與告訴人丙○○如何
    發生衝突，進而雙方發生互毆等情，已據被告於警偵及原審
    中分別陳明在卷（見偵2229卷第23至24頁、第241頁、第256
    頁、原審卷第22至23頁），並經證人即在場人黃盈翔、黃添
    進、王銘隆、賴柏舟、李冠儒、陳冠佑、於警詢時（見偵21
    68卷第48至49頁、第43至45頁、第51頁、第22至24頁、第31
    頁、第59至60頁）；證人即告訴人丙○○之父陳智豪、證人
    即賴柏舟之妻簡潔慧於警詢及偵查中（見偵2168卷第16 至
    19頁、第63至64頁、第206頁、偵2229卷第319頁）；證人即
    在場人陳信延於警詢及原審時（見偵2168卷第38頁、原審卷
    第111頁）；證人即告訴人丙○○於偵查及原審中（見偵222
    9卷第319頁、原審卷第63至64頁）；證人即在場人丁○○、
    范純發、乙○○於警詢及偵查中分別證述甚明（見偵2168卷
    第54頁、第67至68頁、第71頁、第74頁、第206頁反面、第
    231頁、偵2229卷第318頁），復有現場照片58幀附卷可稽（
    見偵2168卷第139至166-1頁），洵堪認定。
  2.而告訴人丙○○係於上揭時地遭被告所持如附表所示編號1
    之改造手槍射擊1槍，以致丙○○受有外傷性顱內出血、顏
    面穿透傷等傷害，業據被告於警偵、原審及本院坦承不諱（
    見偵2229卷第24頁、第240頁、第257頁、原審卷第132頁、
    第134頁、本院卷第26頁、第63頁反面）；並經證人丙○○
    、乙○○證述在卷（見2168卷第74頁、第75 頁、原審卷第
    63頁、第73頁、第75頁）；並有財團法人恩主公醫院於94年
    1月7日、94年6月28日、94 年8月25日出具之診斷證明書附
    卷可稽（見偵2168卷第79至80頁、第216至221頁）。又上開
    現場確實有遺留彈殼1枚，並在被害人丙○○送醫急救後，
    自其顱內取出彈頭1顆之情，亦有上開現場採證照片及臺北
    縣政府警察局樹林分局扣押筆錄附卷可稽（見偵2229 卷第
    18頁、偵2168卷154頁、第151頁），並據上開診斷證明書醫
    囑欄記載甚明（見偵2168卷第79頁）；再參以如附表所示編
    號1之槍枝係可發射子彈，具有殺傷力；且如附表所示之土
    造子彈均可擊發，亦具殺傷害力，均已如前述，足徵被告就
    前開事實之白白核與事實相符，應堪採信。又該自現場及告
    訴人丙○○顱部所取出之物，分別為彈殼、彈頭，此據內政
    部警政署刑事警察局以比對顯微鏡比對法鑑驗結果，認：「
    送鑑彈殼壹顆，認係土造金屬彈殼」、「送鑑彈頭壹顆，認
    係直徑約8mm之金屬彈頭」等語明確，亦有該局94年4月8日
    刑鑑字第0940017642號槍彈鑑定書在卷可憑（見偵2229卷第
    286頁）。故上開現場扣案之彈殼及自告訴人丙○○顱部取
    出之彈頭與前開扣案之如附表所示之子彈試射後之彈頭、殼
    ，以比對顯微鏡比對法鑑驗後，因特徵紋痕不足，無法比對
    一節，雖據前開刑鑑字第0940017640號槍彈鑑定書載述明確
    （見偵2229 卷第282頁），然此係因特徵紋痕不足所致，尚
    不足以排除告訴人丙○○有遭上開扣案之槍枝射擊一槍成傷
    之事實。
  3.又被告於上開時地確有持如附表所示編號1之槍枝對著告訴
    人丙○○一節，已據其於警詢及偵查中分別自承：「這時丙○○拿刀子衝向我要砍我，我即往大門方向跑，但大門關起
    來，我一時緊張就拿出改造手槍指向丙○○要嚇唬丙○○」
    、「（問：誰開槍？）我，本來要嚇唬他，後來拉扯，槍走
    火」等語甚明（見偵2229卷第24頁、第240頁）。核與證人
    丁○○於警詢及原審證稱：「開槍之人我有看見，但姓名為
    何我並不清楚，該男子身高約170公分，體重約70 餘公斤，
    穿深藍色風衣，圓臉，壯壯的，約20出頭，留平頭，黑髮。
    」、「打架過程中一名男子拿一把手槍瞄準丙○○頭部開槍
    ，然後丙○○就中槍倒地」（見偵2229卷第86頁）、「（請
    審判長提示94偵字第2229號偵查卷第86頁，你說有一名男子
    持槍對著丙○○頭部開槍，丙○○之母親壓住丙○○傷口，
    開槍之男子欲再補一槍時，因丙○○母親護住，所以未再開
    槍並立即逃離現場等語，你所言是否實在？）對的，事情就
    是這樣。... 」（見原審卷第81至82頁）等情相符。被告行
    為時乃26歲之青年，且亦明知持該槍枝足以嚇阻告訴人丙○○，顯見以其智識能力係知悉該槍枝具有殺傷力之危險性，
    再衡以證人賴柏舟與告訴人丙○○雙方及友人當時正在肢體
    衝突中，已如前述，可見雙方情緒均處於憤激中，被告竟猶
    持如附表所示編號1之槍枝對著告訴人丙○○之頭部，難謂
    無殺人之犯意。況被告持槍射擊告訴人丙○○之前，告訴人
    丙○○已遭他人毆倒在地後，且被告射擊告訴人丙○○一槍
    後，仍持該槍枝對著告訴人丙○○之情，亦據證人乙○○於
    警偵及原審始終證稱：「其中有名年輕人持槍向已被棍棒擊
    倒之丙○○頭部開槍，並擊中丙○○之左耳垂頸部，子彈頭
    留在頸部，我見狀立即衝上前阻擋其再開第二槍，該男子即
    持槍對著我，我對他說『我兒子已經中槍了，你還要怎樣？
    』他才跑掉，我才大喊『打一一九報警』，過程就是如此」
    、「（你確定開槍之人是甲○○？共開了幾槍？）我可以確
    定的指認、共開了一槍」；「開第一槍沒看到，當時有二個
    人押他（指告訴人丙○○）在地上打，我要把那二人拉開，
    就聽到槍聲，我看到他耳垂旁邊就噴血出來」、「我當時拿
    衛生紙要幫他止血，聽到拉扳機的聲音回過頭看，就看到何
    拿槍在比」、「（問：他拉扳機為何沒開第二槍？）我擋住
    他，說我兒子就已經被你打傷還要怎樣，他同伴聽到槍聲就
    說開槍啦開槍啦，何就跑掉了」；「（問：你知道你兒子所
    受的槍傷是如何造成的？）就是談判破裂。對方一半的人衝
    出我們家工廠外面拿棍棒、刀子又衝進我們工廠，我們工廠
    跟住家是在一起的，就一場混亂，我想說我兒子94年1月7日
    當天早上要去報到當兵，所以我當時很注意我兒子丙○○，
    希望我兒子丙○○不要被對方打，也不要打對方，可以平安
    去當兵，我要去找他爸爸陳智豪來擋人時，一閃眼就看到有
    兩個人在打我兒子丙○○，我一急要去把對方與我兒子拉開
    ，就馬上槍就射過來了，是從我右方射過來，我是面對著我
    兒子，要把我兒子拉開，開槍的人在我的右後方」、「因為
    我在拉我兒子的同時，槍就射過來，槍是從我右後方射過來
    ，我兒子的面是朝著我的，我沒有完全把我兒子遮住，只有
    遮到一半，因為我要去拉他」、「當時射擊的時候，我沒有
    看到，但是丙○○的血噴出來時，我要壓住、止血時，我有
    抱住丙○○，當時我有稍微回頭看一下，是甲○○持槍指著
    丙○○，我回頭時看到甲○○在我的前面，當時甲○○槍拿
    在手上，還在上膛，上膛的時候我就衝到他的前面，說我兒
    子已經中彈了，你還要怎樣？」、「（問：你知道什麼是上
    膛？）就是拉槍枝的動作，有聲音，因為他開完槍了，所以
    他把槍機往拉，有拉的聲音，拉槍機的聲音很大聲」；「被
    告他開第一槍時我沒看到，後來我是看到我兒子的血噴出來
    ，我轉頭看他，我看到他拉槍機準備開第二槍」（見偵2229
    卷第109至110頁、第317至318頁、原審卷第71至73頁、本院
    卷第90頁反面）等語在卷；核與被告自承有於上開時地持槍
    射擊到告訴人丙○○等語相符；且證人乙○○於上開時地槍
    擊後，有向被告喊話一節，亦據證人即告訴人鄰居丁○○於
    原審證述：「開槍我沒有看到，我有聽到碰一聲，然後乙○○就抱住丙○○，我有聽到乙○○對著開槍的男子喊說『你
    再開槍』這句話」、「（問：丙○○中槍之後，你說你有聽
    到他媽媽喊說『你再開槍』之外，是否還有聽到其他的話？
    ）沒有。因為當時大家就吵起來了，好像還有聽到『你再開
    槍』」等語明確（見原審卷第82至83頁）。至證人乙○○與
    證人丁○○雖對於證人乙○○於被害人丙○○中槍後，對被
    告喊話內容，稍有出入，惟以當時情況之紊亂，本即難強要
    證人乙○○、丁○○詳記當時喊話內容，惟依其等所述，可
    知均係為阻止被告再次持槍射擊告訴人丙○○之意，是其等
    所述自屬相符。再參以證人乙○○確有見到告訴人丙○○中
    彈一節，亦據被告於警詢中自承：「丙○○中槍倒地後，他
    母親見狀即大喊我兒子中彈了」等語甚明（見偵2229卷第25
    頁）。而證人乙○○於告訴人丙○○中彈後確在丙○○身旁
    ，並經證人丙○○於原審證述明確（見原審卷第69頁）。另
    參以證人乙○○苟有誣陷被告之意，儘可誇大指稱伊有看到
    被告持槍射擊告訴人丙○○，要無坦認並未見到第一次槍擊
    ，而係槍擊後返身始見到被告持槍等情之必要，是證人乙○○前開證詞，洵屬非虛，故被告辯稱是因槍枝走火才誤擊被
    害人丙○○云云，自無可採。被告既於上開時地開槍射擊告
    訴人丙○○一槍後，猶持槍對著告訴人丙○○，是其有殺人
    之犯意彰然明甚。
  4.再告訴人丙○○於遭上開槍擊前，業已在互毆中遭人打倒在
    地一節，已據證人丙○○、乙○○分別於原審中證述甚明（
    見原審卷第64頁、第75頁）。證人邵信凱、范純發、陳信延
    固均於原審到庭證稱其等於上開時地有見到告訴人丙○○持
    刀砍擊被告云云在卷（見原審卷第90頁、第101頁、第113頁
    ），惟證人邵信凱對於告訴人丙○○究係如何持刀卻無法描
    述（見原審卷第93頁），且其中證人范純發證稱告訴人丙○○所持刀子係丙○○友人自樓上下來後交給丙○○的（見原
    審卷第105頁），然證人陳信延卻證稱告訴人丙○○持刀是
    在其他人從樓上下來之前（見原審卷第122頁），二人對於
    告訴人丙○○何時持刀所述亦有不符，已難憑信；又被告於
    上開時地確有持槍之事實，已如前述，證人邵信凱、范純發
    、陳信延於原審既稱有見到告訴人丙○○、被告互毆，竟稱
    僅見到告訴人丙○○有持刀，卻未見到被告手上持有任何物
    品，嗣亦僅聽到槍響而未見被告開槍云云，均與常情不合，
    再參酌證人丁○○於本院證述並未見到丙○○拿刀要砍被告
    一事（見本院卷第91頁），及現場扣案物品並無刀子一類，
    有扣押物品目錄表在卷可稽（見偵2168卷第85頁），是證人
    邵信凱、范純發、陳信延前述證稱丙○○持有刀子攻擊被告
    一事，顯有迴護被告之情，尚難憑為有利於被告之認定。故
    被告辯稱伊是因為受到告訴人丙○○持刀攻擊，欲來搶槍，
    才持槍欲嚇阻告訴人丙○○云云，亦無可採。
  5.辯護人雖稱告訴人丙○○係因與被告扭打在一起，因槍枝走
    火而致傷云云，然證人乙○○於本院證述：「（是否被告與
    你兒子打鬥，搶槍才發生槍枝走火？）不是，他們二人並沒
    有纏在一起，他們二人是有距離的，他們二人沒有肢體接觸
    ，是被告他朋友與我兒子發生扭打，被告他沒有與我兒子纏
    在一起，被告是站在後面。」、證人丁○○於本院亦稱：「
    ... 聽到砰一聲，丙○○就受傷。」、「（當時被告與丙○○二人是否纏在一起？）沒有。」（見本院卷第90頁反面）
    又依照財團法人恩主公醫院函覆本院丙○○診療情形記載：
    「二、依據病歷記載，子彈係停留在小腦。」有該院95年10
    月17日（95）恩醫字第1352號函覆卷可稽（見本院卷第57頁
    ）；參酌卷附辯護人庭呈之腦部解剖圖觀之（見本院卷第95
    頁），告訴人丙○○既是左耳後方受傷，有一個彈孔（見原
    審卷第65頁），子彈復停留在左腦上方小腦處，而丙○○復
    稱其本遭人毆打在地，欲坐起來時就被開槍（見偵2229卷第
    319頁），而證人乙○○前稱斯時其面對著丙○○，開槍的
    人在其右後方（見原審卷第71頁），則顯見丙○○遭人毆打
    在地，乙○○欲拉開丙○○，丙○○欲起身時，因身體傾斜
    之故，則由丙○○左前方即乙○○右後方之被告持槍朝丙○○頭部開槍，因此造成上述傷勢至明。復有乙○○於原審當
    庭所繪製之現場圖附卷可核（見原審卷第141頁）。又依前
    述槍彈鑑定書載明扣案手槍機械性能良好，並無鑑定出槍枝
    走火之痕跡，故辯護人稱係兩人扭打在地而槍枝走火云云，
    鮮有誤會。
  6.至被告雖又辯稱如附表所示之槍枝、子彈係證人賴柏舟攜帶
    前往再交伊持有云云（見原審卷第22頁），然此係被告有無
    另涉犯轉讓如附表所示槍枝、子彈或提供他人犯罪所用，及
    賴柏舟有無涉及違反槍砲彈藥刀械管制條例罪責的問題，核
    與本件被告有無殺人未遂犯行無涉，是被告此部分所辯，尚
    不足憑為其有利之認定。另參諸被害人丙○○受被告槍擊之
    部位為子彈自左耳下方進入顱內，並留於小腦，可見被告當
    時射擊所設定之目標乃在於被害人丙○○之頭部，而頭部係
    人體極為脆弱之主要要害部位，若擊中頭部，其死亡之機率
    甚大，而被告既係智識能力正常之青年，對於此一般常識，
    當無不知之理，但其仍於已認知該死亡結果可能發生之情況
    下，持如附表所示編號1之槍枝射擊被害人丙○○之頭部一
    槍，且於射擊後，仍持槍對著被害人丙○○，顯然係基於殺
    人之故意而為之。又被害人丙○○雖受上開槍擊而造成其受
    有外傷性顱內出血、顏面穿透傷等傷害，惟經送醫急救，幸
    而得救，未生死亡結果，有上開財團法人恩主公醫院診斷證
    明書在卷可稽，是被告殺人犯行，應屬未遂。
    綜上所述，足認被告確有殺害告訴人丙○○之犯意而開槍射
    擊告訴人丙○○未遂等情，事證明確，本件被告犯行洵堪認
    定。
三、論罪及科刑：
(一)被告行為後，槍砲彈藥刀械管制條例業於94年 1月26日修正
    公布，而於94年 1月28日施行，就未經許可持有具殺傷力之
    其他可發射金屬或子彈之槍枝之行為，修正施行前之第11條
    第 4項係規定：「未經許可，持有、寄藏或意圖販賣而陳列
    第 1項所列槍砲者，處1年以上7年以下有期徒刑，併科新臺
    幣 7,000,000元以下罰金」，修正後（新法）已刪除第11條
    之規定，並改於第8條第4項規定：「未經許可，持有、寄藏
    或意圖販賣而陳列第1項所列槍枝者，處3年以上10年以下有
    期徒刑，併科新台幣 7,000,000元以下罰金」，經比較新、
    舊法之結果，新法所定刑度顯較舊法為重，依刑法第2條第1
    項後段，自應適用修正前同條例第11條第 4項之規定論處。
    然該條例就未經許可持有子彈罪，於本次修正中並未修正，
    自無比較新舊法之問題，爰依修正後之現行規定論之。核被
    告所為，係犯刑法第337條之侵占遺失物罪、修正前槍砲彈
    藥刀械管制條例第11條第4項之未經許可無故持有其他可發
    射子彈具殺傷力之手槍罪、及修正後槍砲彈藥刀械管制條例
    第12條第4項未經許可持有子彈罪。又被告一持有上開扣案
    手槍1支、子彈6顆之行為，係同時觸犯修正前槍砲彈藥刀械
    管制條例第11條第4項 (持有改槍造槍枝罪) 及修正後槍砲
    彈藥刀械管制條例第12條第4項之持有其他可發射子彈罪，
    為一行為同時觸犯二罪名，為想像競合犯，應從一重論以修
    正前原條例第11 條第4項未經許可持有其他可發射子彈具有
    殺傷力之手槍罪。查被告行為後，94年1月7日修正公布之刑
    法，自95年7月1日施行，修正後之刑法刪除第55條關於牽連
    犯之規定。本件被告所犯上開侵占遺失物、未經許可持有其
    他可發射子彈具有殺傷力之手槍等罪具有牽連犯之關係，依
    修正前即行為時之規定，應從一重之未經許可持有其他可發
    射子彈具有殺傷力之手槍罪處斷；依修正後之刑法既已刪除
    牽連犯之規定，則所犯上述各罪應依數罪併罰之規定分論併
    罰。比較新舊法之規定，修正後之規定並非較有利於被告，
    依刑法第2條第1項之規定，應適用行為時之法律，即適用修
    正前刑法第55條牽連犯之規定，從一重之未經許可持有其他
    可發射子彈具有殺傷力之手槍罪處斷。起訴事實已論及被告
    侵占遺失物犯行，惟漏引法條，嗣於原審由蒞庭檢察官補充
    （見原審卷第38頁），該侵占遺失物部分犯行，與前經起訴
    並經論罪科刑之被告持有上開手槍、子彈犯行部分，有牽連
    犯之裁判上一罪關係，本院自應併與審究。又被告所犯前述
    法條，併科罰金刑部分，原依罰金罰鍰提高標準條例第1條
    前段之規定經主管機關提高為10倍，惟刑法施行法於95年6
    月14日修正，95年7月1日生效，其中第1條之1規定：「中華
    民國94年1月7日刑法修正施行後，刑法分則編所定罰金之貨
    幣單位為新臺幣。94年1月7日刑法修正時，刑法分則編未修
    正之條文定有罰金者，自94年1月7日刑法修正施行後，就其
    所定數額提高為30倍。但72年6月26日至94年1月7日新增或
    修正之條文，就其所定數額提高為3倍。」此一修正對被告
    並無有利或不利之情形，自應適用修正前之規定。被告犯罪
    時，刑法第42條第2項前段規定：「易服勞役以1元以上3 元
    以下折算一日。」又被告行為時之易服勞役折算標準，業據
    修正前罰金罰鍰提高標準條例第2條前段規定，就其原定數
    額提高為100倍折算1日，則本件被告行為時之易服勞役折算
    標準，應以銀元100元以上300元以下折算1日，即新台幣300
    元以上900元以下折算1日。惟95年7月1日修正公布施行之刑
    法第42條第3項前段規定：「易服勞役以新台幣一仟元、二
    仟元或三仟元折算一日。」比較修正前後之易服勞役折算標
    準，以修正後之規定，較有利於被告，則應依刑法第2條第1
    項後段規定，適用修正後之刑法第42條第3項前段規定，定
    其折算標準
(二)次按未經許可，無故持有槍、彈罪，其持有之繼續，為行為
    之繼續，至持有行為終了時，均論為一罪，不得割裂。若持
    有之後，以之犯他罪，兩罪間之關係如何，端視開始持有之
    原因為斷，如早已非法持有槍、彈，後另起意犯罪；或意圖
    犯甲罪而持有槍、彈，卻持以犯乙罪，均應以數罪併罰論處
    ，必因意圖犯某罪而持有槍、彈，嗣後果持之以犯該罪，兩
    罪間始有牽連犯之適用（最高法院90年台上字第3270號判決
    同此見解）。本件被告係於拾獲而持有如附表所示之槍枝、
    子彈後，另行起意持槍射擊被害人丙○○，核其所為，係犯
    刑法第271條第2項、第1項殺人未遂罪。被告犯罪後，普通
    未遂犯得減輕其刑規定，已於94年1月7日修正由刑法第26條
    前段變更為第25條第2項，並於95年7月1日施行，此修正雖
    非犯罪構成要件之變更，但顯已影響行為人刑罰之法律效果
    ，自屬法律有變更，依新法第2條第1項規定，比較新、舊法
    結果（含法律適用應整體適用不得割裂適用之法理）結果，
    修正後之刑法規定未較修正前規定有利於被告，是本件被告
    之上開犯行，應依修正前之刑法第26條前段規定，減輕其刑
    。
(三)被告初持有上開槍彈時，並無殺人犯意，係嗣後另行起意持
    槍殺人，因此，其殺人之際持槍彈之行為，包括評價於之前
    持有槍彈之行為內，不再另行論罪，且其最初持有槍彈之行
    為與其後殺人行為，犯意各別，行為不同，應予分論併罰，
    不生裁判上一罪關係。又被告行為後，刑法第51條業於民國
    94年1月7日日修正公布，並於95年7月1日施行，修正前刑法
    第51條規定：「數罪併罰，分別宣告其罪之刑，依左列各款
    定其應執行者：」，其中第5款規定：「宣告多數有期徒刑
    者，於各刑中之最長期以上，各刑合併之刑期以下，定其刑
    期。但不得逾二十年。」，修正後刑法第51條第5款規定：
    「宣告多數有期徒刑者，於各刑中之最長期以上，各刑合併
    之刑期以下，定其刑期。但不得逾三十年。」，比較結果，
    修正後刑法並非較有利於行為人，依刑法第2條第1項前段之
    規定，仍應依修正前刑法，定其應執行之刑。
(四)原審以被告罪證明確，予以論罪科刑，固非無見。惟刑法關
    於易服勞役之折算標準業已修正，原審未及比較適用，及諭
    知沒收扣案彈頭、彈殼部分，漏引論罪法條，均有未洽。被
    告上訴就殺人未遂部分否認犯行，就侵占並持有槍彈部分，
    就原審業已依職權斟酌量刑之事項復為爭執，雖無理由，然
    原判決既有前述可議之處，自屬無可維持，應由本院予以撤
    銷改判。爰審酌被告無犯罪前科，有本院被告前案紀錄表附
    卷可稽，而無不良素行，惟拾獲如附表所之槍枝、子彈等違
    禁物後，竟予以侵占入己，復因為友人助勢，即持該等槍枝
    、子彈前往，且起意持該等槍枝、子彈殺人，而其殺人犯行
    ，雖未得逞，惟造成被害人丙○○受有前述傷勢，迄未與被
    害人丙○○達成民事和解、賠償告訴人丙○○所受損害，及
    犯後僅坦認部分犯行，態度非佳等一切情狀，各量處如主文
    第二項所示之刑，併就罰金部分，諭知易服勞役之折算標準
    。扣案如附表所示編號1之改造手槍可擊發適用之子彈，認
    具殺傷力；如附表所示編號2之土造子彈3顆（原扣案5顆，
    其中2顆已經鑑驗試射擊發，而不具殺傷力，非屬違禁物，
    爰不予宣告沒收）認具殺傷力等情，已如前述，自均屬違禁
    物，應依刑法第38條第1項第1款規定宣告沒收之。至扣案彈
    頭及彈殼，雖已不具殺傷力，且分別在現場尋獲及在被害人
    丙○○顱部取出，惟均係被告所有，且係犯本件犯罪所用之
    物，亦應依刑法第38條第1項第2款規定，併予宣告沒收。至
    於扣案之鋸子1支、鋁製球棒2支、木製球棒1支、撞球桿1支
    、丙○○毛衣1件、血跡棉棒4支、行動電話1支、現場遺落
    黑色布鞋1支等物，尚難證明為被告所有，且與本件殺人未
    遂事件無涉，均不予沒收，併此敘明。
據上論斷，應依刑事訴訟法第369條第1項前段、第364條、第299
條第1項前段，修正前槍砲彈藥刀械管制條例第11條第4項、修正
後槍砲彈藥刀械管制條例第12條第4項，刑法第2條第1項、第11
條前段、第38條第1項第1款、第2款、第42條第3項、第55條、27
1條第2項、第1項、第337條、修正前刑法26條前段、第56條、第
51條第5款、罰金罰鍰提高標準條例第1條前段，判決如主文。
本案經檢察官姜貴昌到庭執行職務。
中    華    民    國    95    年    11    月    23    日
                  刑事第九庭  審判長法  官  官有明
                                    法  官  周盈文
                                    法  官  陳世宗
以上正本證明與原本無異。
如不服本判決，應於收受送達後十日內向本院提出上訴書狀，其
未敘述上訴之理由者並得於提起上訴後十日內向本院補提理由書
（均須按他造當事人之人數附繕本）。
                                    書記官  邵淑津
中    華    民    國    95    年    11    月    23    日
附錄：本案論罪科刑法條全文
修正前槍砲彈藥刀械管制條例第11條第4項：
  未經許可，持有、寄藏或意圖販賣而陳列第1 項所列槍砲者，
  處1 年以上7 年以下有期徒刑，併科新臺幣700 萬元以下罰金
  。
槍砲彈藥刀械管制條例第12條：
  未經許可，製造、販賣或運輸子彈者，處1 年以上7 年以下有
  期徒刑，併科新台幣500 萬元以下罰金。
  未經許可，轉讓、出租或出借子彈者，處6 月以上5 年以下有
  期徒刑，併科新台幣300 萬元以下罰金。
  意圖供自己或他人犯罪之用，而犯前2 項之罪者，處 3 年以
  上 10 年以下有期徒刑，併科新台幣 700 萬元以下罰金。
  未經許可，持有、寄藏或意圖販賣而陳列子彈者，處 5 年以
  下有期徒刑，併科新台幣300 萬元以下罰金。
  第 1 項至第 3 項之未遂犯罰之。
刑法第271條：
  殺人者，處死刑、無期徒刑或 10 年以上有期徒刑。
  前項之未遂犯罰之。
  預備犯第 1 項之罪者，處 2 年以下有期徒刑。
刑法第337條：
意圖為自己或第三人不法之所有，而侵占遺失物、漂流物或其他
離本人所持有之物者，處5百元以下罰金。
附表：
┌──┬──────────────────┐
│編號│物                              品  │
├──┼──────────────────┤
│ 1  │可發射子彈具有殺傷力之仿FN廠1910型  │
│    │半自動手槍製造之改造手槍壹枝（含彈  │
│    │匣壹個，槍枝管制編號：0000000000號  │
│    │）                                  │
├──┼──────────────────┤
│ 2  │直徑約8.0mm 金屬彈頭之土造子彈顆  │
│    │（原本扣案伍顆，經試射貳顆，尚餘顆│
│    │）                                  │
├──┼──────────────────┤
│ 3  │彈殼壹個、彈頭壹顆                  │
└──┴──────────────────┘


司法院資訊處製作；財團法人民間司法改革基金會備份。
